【裁判字號】    95,訴,49
【裁判日期】    950418
【裁判案由】    債務人異議之訴
【裁判全文】
臺灣基隆地方法院民事判決                95年度訴字第49號
原      告  丁○○
            己○○
            午○○
            子○○
            未○○
            卯○○
            寅○○
            辛○○
            巳○○
            辰○○
            丙○○
            乙○○
            亥○○
            戌○○
            戊○○
            壬○○
            庚○○
            天○○
            甲○○
            申○○
            酉○○
前列二十一人共同
訴訟代理人  任    兵律師
被      告  丑○○
法定代理人  癸○
訴訟代理人  黃敬唐律師
            黃丁風律師
上列當事人間債務人異議之訴事件，本院於95年4月4日言詞辯論
終結，判決如下：
    主  文
原告之訴駁回。
訴訟費用由原告負擔。
    事實及理由
一、原告起訴主張：
  (一)按強制執行法第14條規定：「執行名義成立後，如有消滅或
    妨害債權人請求之事由發生，債務人得於強制執行程序終結
    前，向執行法院對債權人提起異議之訴。如以裁判為執行名
    義時，其為異議之原因事實發生在前訴訟言詞辯論終結後者
    ，亦得主張之。執行名義無確定判決同一之效力者，於執行
    名義成立前，如有債權不成立或消滅或妨害債權人請求之事
    由發生，債務人亦得於強制執行程序終結前提起異議之訴。
    依前二項規定起訴，如有多數得主張之異議之原因事實，應
    一併主張之。其未一併主張者，不得再行提起異議之訴。」
  (二)查系爭租賃契約第4條規定：「租賃期滿乙方（即原告）享
    有優先繼續承租之權利……」，原告享有優先承租權甚明，
    故被告起訴請求遷讓房屋並請求強制執行，即無理由，原告
    基於優先承租之權利自得排除強制執行。
  (三)次查，被告丑○○係一寺廟，應受監督寺廟條例拘束，依該
    條例第8條規定，寺廟之不動產及法物，非經所屬教會之決
    議，並呈請該管官署許可，不得處分或變更。系爭房屋之拆
    除及重新建築，本屬不動產之處分及變更，依本條規定，除
    合法經信徒大會同意外，尚需由被告所屬教會之決議及主管
    官署許可。被告未踐行此程序，故不得收回重建並終止租賃
    契約。
  (四)再查，依被告之主張，系爭房屋之拆除重建係於84年經信徒
    大會決議通過，有關系爭房屋之拆除非列為「隨時辦理」，
    而係「編列預算適時辦理」，故遲至89年度才被列為丑○○
    管理委員89年度工作計劃云云。惟查，自84年信徒大會決議
    拆除系爭房屋後，被告還年年編列修繕費，且在86年還花費
    巨額裝潢費，倘系爭房屋有被告主張拆除之必要性及急迫性
    ，何以不於84年信徒大會決議拆除後，馬上拆除？可見系爭
    房屋並非如被告所稱係深具危險性之危樓，且所有廟方活動
    及獅子會籌辦之各項活動均在系爭房屋舉辦，顯見系爭房屋
    並非危樓。又原告曾就所屬房屋請台北市結構技師公會鑑定
    ，結果顯示並無危險，可見被告所言非實。
  (五)末查，被告以市府已核發拆除執照及建築執照為由，主張有
    拆除改建之急迫性及必要性，更屬無稽。蓋行政機關准予拆
    除及重建，著眼於該建物是否為申請人之財產，與是否重建
    之必要性無涉。另本件攸關2、3百人之生計，而重建後被告
    稱亦僅供出租之用，則以系爭房屋目前利用情形及基隆市空
    屋率極高，實無重建以供出租他人之急迫必要性。
  (六)又系爭房屋基地之地質結構為港區河川之流沙泥地，重建可
    能造成鄰屋塌陷及生命財產損失，故系爭房屋之基地根本無
    法如被告所稱可以改建為「地下三層，地上九（十）層」之
    大樓。且被告本件聲請強制執行之執行名義，於起訴之初，
    並未檢呈丑○○信徒大會民國84年及85年會議紀錄，據悉，
    84年及85年信徒大會召開之時，根本未有相關提案或討論，
    遑論有合法之決議，是就上開事實有翔實調查必要等語。
  (七)爰提起本件訴訟請求撤銷本院94年度執字第7201號強制執行
    程序。
二、被告請求駁回原告之訴，並以下列情詞置辯：
  (一)按「執行名義成立後，如有消滅或妨礙債權人請求之事由發
    生，債務人得於強制執行程序終結前，向執行法院對債權人
    提起異議之訴。如以裁判為執行名義時，其為異議原因之事
    實發生在前訴訟言詞辯論終結後者，亦得主張之。」強制執
    行法第14條第1項定有明文。又「強制執行法第14條規定之
    債務人異議之訴，須主張執行名義成立後，有消滅或妨礙債
    權人請求之事由發生，始得為之。所謂消滅債權人請求之事
    由，係指足以使執行名義之請求權及執行力消滅之原因事實
    ，如清償、提存、抵銷、免除、混合、債權之讓與、債務之
    承擔、解除條件之成就、和解契約之成立等，始足當之。」
    「強制執行法第14條規定，債務人異議之訴須主張執行名義
    成立後，有消滅或妨礙債權人請求之事由發生，始得為之。
    所謂有消滅債權人請求之事由，係指足以使執行名義之請求
    權及執行力消滅之原因事實而言。又債務人所主張消滅或妨
    害債權人請求之事由，須係發生在執行名義成立之後者始得
    為之。若主張之事由在執行名義成立之前即已存在，則為執
    行名義之裁判，縱有未當，亦非異議之訴所能救濟。」最高
    法院69年度台上字第654號裁判及同院82年度台上字第818號
    裁判均揭明斯旨，洵足參照。
  (二)今查系爭建物係一棟老舊房屋（建於民國64年間），雖坐落
    於基隆市鬧區，但使用迄今已逾30年以上，建物內部管線老
    舊，且有多處牆壁及橫樑鋼筋外露及樓板龜裂滲水，被告每
    年均須編列高達新台幣三十餘萬元之修繕費用僱工整修，但
    終究修不勝修。為此，被告依土地法第100條第1款之規定終
    止兩造間之租賃契約，並本於所有權之法律關係據以訴請原
    告等人返還系爭建物，此經台灣基隆地方法院89年訴字第
    280號判決、台灣高等法院91年上易字第647號判決及最高法
    院92年台上字第789號裁定，判准原告等人應將系爭建物返
    還予被告，且於91年12月9日已告確定在案可稽，自不容原
    告等人臨訟否認或置疑。
  (三)兩造間就系爭建物已無任何租賃關係之存在，已如前述。且
    在前開判決（即執行名義）確定後迄今，被告亦未與原告等
    人另訂立任何新租賃契約，則原告等人執稱：基於優先承租
    之權利自得排除強制執行云云，顯屬無稽，於法亦有未合，
    自非可採。
  (四)至於原告另稱：依監督寺廟條例第8條之規定，被告不得收
    回重建並終止租賃契約；或稱：被告並無拆除之必要性及急
    迫性各等云，但前開所述，實與本件債務人異議之訴無涉，
    更何況前開爭執事項，早於「另案」經歷審法院審酌全卷資
    料而逐一駁斥在卷可稽，被告實無再重複贅複之必要。原告
    等人明知前情，復一再無理濫訴，意圖以各種方式故意拖延
    本件強制執行（先前已有另提再審之訴，但已遭駁回），核
    原告等人所為不僅顯有浪費訴訟資源，更增添被告無謂且非
    必要之訟累，嚴重侵害被告本得開始僱工重建系爭建物之利
    益，如此拖延之結果，卻反而造成被告恐有無法如期開工及
    完工之嚴重後果。
  (五)原告等人固一再表示：如將系爭建物拆除勢將影響二、三百
    人之生計云云，然而系爭建物確屬老舊而有拆除改建之必要
    ，此誠非虛言！被告本於息事寧人且體諒原告等人之態度，
    因而自92年5月5日接獲最高法院勝訴判決確定後，一直以平
    和、理性、協商之立場希望被告等人能自動遷移，但歷經2
    年來之溝通，均無法換取原告等人善意之回應，竟復執同詞
    而一再興訟干擾本件強制執行，則原告等人不僅顯非適法，
    所為更不足取。果爾，原告所稱既無理由，自應予以駁回。
三、得心證之理由：
  (一)按執行名義成立後，如有消滅或妨礙債權人請求之事由發生
    ，債務人得於強制執行程序終結前，向執行法院對債權人提
    起異議之訴。如以裁判為執行名義時，其為異議原因之事實
    發生在前訴訟言詞辯論終結後者，亦得主張之；強制執行法
    第14條第1項定有明文。又強制執行法第14條後段所謂發生
    於前訴訟言詞辯論終結後之異議原因事實，仍須在實體法上
    足以使依為執行名義之判決所命履行之請求向後歸於消滅或
    罹於不能行使之障礙，始足當之，若純以事實審言詞辯論終
    結前所未提出之攻擊防禦方法，指摘債權人之請求自始不當
    ，仍不得執以訴請撤銷強制執行程序，最高法院84年臺上字
    第316號判決要旨可資參照。經查，本件原告上開各節主張
    ，均在指摘執行名義即本院89年度訴字第280號民事判決、
    台灣高等法院91年度上易字第647號民事判決及最高法院92
    年度台上字第789號民事裁定有何違法及不當，且原告上開
    主張事由均發生於該案訴訟言詞辯論終結前，而非「執行名
    義成立後，有消滅或妨礙債權人請求之事由發生」，揆諸上
    開法條及判決意旨，其提起本件債務人異議之訴，顯無理由
    ，應予駁回。
  (二)本件事證已臻明確，兩造其餘主張、陳述及所提之證據，經
    審酌均與本院前揭判斷不生影響，爰不一一詳予論述，附此
    敘明。
四、訴訟費用裁判之依據：民事訴訟法第78條。
中    華    民    國    95    年    4     月    18    日
                  民事庭法  官  林玉珮
以上正本係照原本作成。
對於本件判決如有不服，應於收受送達後20日內向本院提出上訴
書狀，敘述上訴之理由，上訴於臺灣高等法院。
中    華    民    國    95    年    4     月    18    日
                        書記官  洪福基


司法院資訊處製作；財團法人民間司法改革基金會備份。
